臺灣臺北地方法院刑事判決　　　　　　　92年度易字第1456號
　　公　訴　人　臺灣臺北地方法院檢察署檢察官
　　被　　　告　丙○○
　　選任辯護人　陳正杰律師
上列被告因詐欺等案件，經檢察官提起公訴（92年度偵字第9464
號），本院判決如下：
    主  文
丙○○共同公司負責人，公司應收之股款，股東並未實際繳納，
而以申請文件表明收足，處有期徒刑壹年。
    事  實
一、丙○○與位於台北市○○路206號8樓之2鴻記鋼鐵有限公司
    （下稱鴻記有限公司）負責人乙○○（另案由台灣高等法院
    判決1年2月）共同基於意圖為自己不法所有之犯意聯絡，釐
    訂俗稱「印股票換鈔票」之詐財計畫，明知公司之股款，股
    東應確實繳納，不得僅以申請文件表明收足，竟於民國87年
    8月間，辦理假增資而將股本自新台幣（下同）五百萬元虛
    增至二千五百萬元，而明知乙○○本人及股東吳新榮、高偉
    銘、許麗玥、黃勝勇、陳敘華、張格豪人應繳納之股款1475
    萬元、62萬5000元、125萬元、75萬元、50萬元、162萬5000
    元及50萬元，均未實際繳納，卻透過不知情不詳姓名之記帳
    業者向不詳姓名之人籌措2000萬元後，於87年8月25日存入
    鴻記有限公司於聯邦商業銀行儲蓄部開設之活期存款帳戶
    000000000000號帳戶內虛偽表明已收足增資股款，經不知內
    情之會計師簽證後，隨即於同年月27日提還，並以申請文件
    向台北市政府建設局，申辦變更公司名稱為鴻記鋼鐵興業股
    份有限公司（下簡稱鴻記興業公司），於同年9月7日核准登
    記。旋由丙○○在台北市○○路○段2號7樓設置開發事業部
    ，對外以副總經理名義行事，專門以販售該增資之股票為務
    ，於87、88年間，多次在報刊上刊登徵才廣告，訛稱：招募
    行政、業務、助理、股票交割員、儲備幹部等職員，致不知
    內情之林明慶、顧慧雯、林佳怡等人前往應徵，而乙○○、
    丙○○等均明知鴻記興業公司88年度無實際業績，89年度則
    無法確知營運狀況，竟編製「鴻記鋼鐵」簡介等不實宣傳資
    料，謊稱：鴻記興業公司將於88年8月辦理現金增資3750萬
    元，87年每股盈餘6.6元，每張股票可獲無償配股500股，88
    年每股盈餘6.1元，每張股票可獲無償配股500股，現金股利
    1元及89年每股盈餘5.3元，每張股票可獲無償配股500股，
    現金股利2元云云，並對外宣稱該公司股價，每股應在50元
    以上，致使林明慶、顧慧雯、林佳怡、甲○○等人陷於錯誤
    ，以每股38元至41元不等之價格，自行或推銷親友認購。乙
    ○○、丙○○二人自87年10月上旬起至88年7月下旬止，賣
    出詳情如附表所示之股票及詐欺金額，嗣鴻記興業公司於88
    年8月惡性倒閉，購買股票之人始知受騙。
二、案經法務部調查局臺北市調查處移送台灣台北地方法院檢察
    署檢察官偵查起訴。
    理  由
一、訊之被告丙○○固不否認有在乙○○擔任負責人之鴻記興業
    公司，位於台北市○○路○段2號7樓開發事業部擔任副總經
    理，負責出售鴻記興業公司股票之事實，惟否認有公訴意旨
    所指之行為，辯稱：伊去鴻記興業公司任職時公司已經辦理
    增資，當時的宣傳資料並非伊所製作，員工亦非伊所應徵，
    且出售股票之股款也全部匯給乙○○等語。(1)經查：證人即
    鴻記興業公司負責人乙○○於其案件供稱：「他（按指丙○
    ○）欠我130萬，因他無法清償，他說他可以設法幫我上櫃
    ，他要我先去辦增資，且商業上習慣上是請某個會計師幫我
    辦，實際上我沒有辦理增資，我也沒有二千多萬，所以我明
    知增資股款並未實際繳納…（丙○○）他賣掉股票一張給我
    一萬元，依票面一股十元每張一千股，刊登廣告、應徵人員
    等這這些我根本也不知道，買股票的錢也是交給溫先生，我
    股票都放在公司，只有跟溫先生有來往」、「（財務等資料
    ）我知道這件事，但內容不是我寫的，這未來財務預估這一
    些資料應是97年、88年中由溫先生製作以後有交給我看，我
    也同意朝這個方向去製作，就去印刷」、「（宣傳資料）是
    溫先生要輔導上櫃，五百萬的股票太少，所以增資二千萬，
    成為二千五百萬，製作這些資料，要販賣股票給他的朋友，
    所以要有資料給他朋友看」等語（本院91訴797號卷91年8月
    28日訊問筆錄第3至5頁），以及於本院時證稱：「（91年訴
    797號卷，91年8月28日訊問筆錄，當時你是被告，你說當時
    製作販售宣傳資料目的是否販售股票給不特定人，當時你說
    要輔導上櫃，增資上櫃？）對，原先談話時，他說可以輔導
    上櫃，500萬公司太小，這段沒有錯。（辦理增資是因為被
    告跟你說，可以用此之方式還是其他原因？）我們公司營業
    額不錯，我們要辦貸款，銀行說公司資本額太小，要辦理增
    資，被告談話中，有提到這些話，我就辦了增資」、「（被
    告有無在開發事業部上班？）應該是有吧，那地方他作主」
    、「（股票）他賣多少錢我不清楚，票面10元，他賣20多元
    ，或是多少，我不知道，我收股本，10元到16元之間，有時
    他給我12元，總共市面流出去一百多張。（販售鴻記簡介，
    誰製作？）被告他自己製作…（販賣股票期間，有無見過財
    務預估資料）有。被告印製好拿給我看的。要販售股票用」
    等語，是被告確有乙○○共同以虛增公司公司股款之後再以
    不實財務資料誇大所販賣股票價格之行為。(2)次查：告訴人
    林明慶指稱：「我於88年3月原係擔任鴻記公司未上市股票
    交易解說員，後來在受訓完畢後，鴻記公司溫正東等人即要
    求我對不特定人士販售股票業務，經由我這裡販售出的股票
    客戶有陳美惠、陳嘉坤等人，渠等在購買鴻記公司未上市股
    票時（每股41元），即填寫股票認購確認單，除部分客戶將
    股款直接匯入第一銀行長安分行帳號00000000000號，戶名
    鴻記鋼鐵興業股份有限公司外，大部分客戶係將股票款項交
    由我及其他營業員（副理：顧慧雯…、襄理楊大智…等），
    再交給當時之會計林佳怡…收齊後，轉交由溫正東本人匯入
    …第一銀行長安分行鴻記公司帳戶中。」（調查卷5頁反面
    ）並指稱溫正東即係丙○○之化名（調查卷9頁反面）等語
    ，告訴人顧慧雯指稱：「我在鴻記公司擔任業務部公關人員
    ，並受訓完畢後，鴻記公司…溫振東等人即要求我對不特定
    人士販售股票業務，經由我這裡販售出的股票客戶有傅世有
    、周浩生等人，渠等在購買鴻記公司未上市股票時（每股39
    元）即填寫股票認購確認單，鴻記公司原本要求客戶將股款
    直接匯入第一銀行長安分行帳號第00000000000號、戶名鴻
    計鋼鐵興業股份有限公司中，但經由我此處所販售的股票（
    股票背後事先已蓋好出讓人乙○○及公司印章），…（係）
    拿現金回公司」（調查卷13頁）並指明溫振東係丙○○之化
    名（調查卷14頁），以及告訴人林佳怡指陳：「我是看報紙
    去應徵，我87年去八德路公司，由丙○○本人面試我的，那
    時候他叫溫振東，我是行政助理，公司那時候都沒有人，我
    是第一個到公司上班，我是做行政助理，清潔工作也做，沒
    有做交易解說，丙○○說公司股票好，叫我買股票，他說算
    我便宜一點，每股38元，因我沒有錢，所以沒有買，林明慶
    有交給我股款過，有時候林明慶交給主管，主管再交給我，
    有時候是丙○○交給我，叫我點收後，製作印鑑卡，繳交易
    稅，寫完認購單，一聯公司存檔，一聯給丙○○，一聯給業
    務員，公司負責人是丙○○，我看過乙○○來公司很多次，
    我沒有跟被告講過話，只有溫先生叫我倒茶給他喝，溫先生
    有告訴我被告是董事長，股票上也有寫（被告的姓名）。」
    等語；(3)再查：鴻記興業公司編印之簡介、資產負債表及辦
    理現金增資3750萬元之宣傳資料，極力宣稱該公司可在短期
    內獲得增資及股利，未來獲利良好，以此對外募股，已經告
    訴人林明慶供訴綦詳，並有股票股權認購確認單、股票認購
    作業流程表、資產負債表、預估損益表、營業概況報告、簡
    介、分類廣告、新進人員基本訓練教材、公司基本資料、普
    通股股票等影本存卷（以上見調查卷105至130頁）可資佐證
    。然則，該公司於88年4月間對外宣稱之88年第一季工程進
    度僅有報表，並無實際經營業績，另據林明慶於88年3月親
    自赴該公司林口工廠（址設林口鄉○○路39號之53）查看，
    並無設置工廠及機具設備，後來向公司副總溫正東反應與詢
    問，公司隨即於3月15日公告工廠遷至桃園縣龜山鄉○○村
    ○○路1之19號，隨後又於3月22日公告公司暫行使用台驊鋼
    鐵公司廠房（址設台北縣新莊市○○路72之2號），林明慶
    於同年9月9日親赴台驊鋼鐵公司親訪，得知鴻記興業公司根
    本未使用該鋼鐵公司之廠房營運，僅單純將鋼材寄庫而已，
    復據告訴人林明慶供述歷歷（調查卷3頁），足見該公司沒
    有營業實績，所有推銷文宣，均為虛偽，因此，被告確有與
    乙○○共同以不實財務資料誇大所販賣股票價格之方式，施
    以詐術使他人陷於錯誤而以高額買入股票之行為，已資確定
    ；綜上，本件事證已臻明確，被告犯行堪予認定。
二、按公司法第9條第3項原規定「公司應收之股款，股東並未實
    際繳納，而以申請文件表明收足，或股東雖己繳納而於登記
    後將股款發還股東，或任由股東收回者，公司負責人各處五
    年以下有期徒刑、拘役或科或併科六萬元以下罰金。」業於
    90 年間經立法院三讀修正通過，將該條第3項之規定修正移
    列為同條第1項，規定為「公司應收之股款，股東並未實際
    繳納，而以申請文件表明收足，或股東雖已繳納而於登記後
    將股款發還股東，或任由股東收回者，公司負責人各處五年
    以下有期徒刑、拘役或科或併科新台幣五十萬元以上二百五
    十萬元以下罰金。」該條文並經總統於90年11月12日修正公
    布，於同年月14日生效，經比較新舊法結果，原公司法第9
    條第3項與90年11月12日修正公布之公司法第9條第1項本文
    關於所得科處之罰金刑大幅提高為新台幣五十萬元以上二百
    五十萬元以下，是依刑法第2條第1項但書之規定，顯以變更
    前之舊法對被告有利，自應依修正前公司法第9條第3項之規
    定論科。
三、核被告所為，係犯修正前公司法第9條第3項之公司負責人對
    於公司應收之股款，股東並未實際繳納，而以申請文件表明
    收足罪及刑法第339條第1項之詐欺罪。又被告與乙○○二人
    就上開二罪間具有犯意聯絡及行為分擔，為共同正犯。被告
    違反公司法部分，被告雖未具有公司負責人身分，但與具該
    身分之乙○○共同實施，依刑法第31條第1項，仍應以共犯
    論。被告利用不知情之記帳業者犯違反公司法罪，利用不知
    情之職員犯詐欺罪，為間接正犯。被告多次向人詐售股票得
    財，時間密接，犯罪構成要件相同，顯係基於概括犯意為之
    ，應論以連續犯詐欺一罪。所犯違反公司法罪及連續詐欺罪
    ，二者間具有方法結果之牽連關係，應從一重之違反公司法
    罪處斷。爰審酌被告與公司負責人以虛增股本方式辦理增資
    ，而大量印製股票換取鈔票，使市場交易之信任蕩然無存，
    得逞之後一走了之致受害人數不少，損失非輕，並被告之素
    行，智識程度及犯罪後否認等一切情狀，量處如主文所示之
    刑。
四、據上論斷，應依刑事訴訟法第299條第1項前段，修正前公司
    法第9條第3項，刑法第2條第1項但書、第11條前段、第28條
    、第56條、第339條第1項、第31條第1項、第55條，罰金罰
    鍰提高標準條例第1條前段，判決如主文。
本案經檢察官陳麗芬到庭執行職務。
中　　華　　民　　國　　94　　年　　7 　　月　　15　　日
             　　 刑事第二庭　　審判長法　官　蘇嘉豐
　　　　　　　　　　　　　　　　      法　官  黃雅君
                                　　　法　官　吳佳薇
以上正本證明與原本無異。
如不服本判決，應於判決送達後10日內向本院提出上訴狀（應抄
附繕本）。告訴人或被害人如對於本判決不服者，應具備理由請
求檢察官上訴，其上訴期間之計算係以檢察官收受判決正本之日
期為準。
                                      書記官　蘇靜紅
中　　華　　民　　國　　94　　年　　7 　　月　　15　　日
附錄本案論罪科刑所適用法條全文：
修正前公司法第9條第3項：
公司應收之股款，股東並未實際繳納，而以申請文件表明收足，
或股東雖已繳納而於登記後將股款發還股東，或任由股東收回者
，公司負責人各處五年以下有期徒刑、拘役或科或併科新臺幣六
萬元以下罰金。
刑法第339條第1項：
意圖為自己或第三人不法之所有，以詐術使人將本人或第三人之
物交付者，處五年以下有期徒刑、拘役或科或併科一千元以下罰
金。
